【裁判字號】    98,上易,1039
【裁判日期】    990114
【裁判案由】    詐欺
【裁判全文】
臺灣高等法院刑事判決                98年度上易字第1039號
上  訴  人  臺灣桃園地方法院檢察署檢察官
被      告  丙○○
            甲○○
                      樓
上列上訴人因詐欺案件，不服臺灣桃園地方法院96年度易字第
1360號，中華民國98年2月11日第一審判決（起訴案號：臺灣桃
園地方法院檢察署95年度偵字第11047號、95年度偵緝字第1396
號），提起上訴，本院判決如下：
    主  文
上訴駁回。
    理  由
一、公訴意旨略以：被告丙○○、甲○○（於民國89年間曾犯贓
    物案件，經臺灣台南地方法院於89年7月24日判處有期徒刑5
    月確定，並於90年3月1日易科罰金執行完畢）明知2人合資
    經營之倚孚所整合行銷設計有限公司（下稱倚孚所公司），
    業於93年12月22日解散而不具有法人格，其2人均不得以倚
    孚所名義對外營業或借款，其等竟均基於意圖為自己不法所
    有之犯意聯絡，先由被告丙○○於94年5 月間某日，在桃園
    縣平鎮市○○○街9號，簽發已解散而不具有清償能力之發
    票人為倚孚所公司、付款人為寶華商業銀行中壢分行（下稱
    寶華銀行），帳號06777-9號，支票號碼BB0000000號，票載
    發票日94年7月31日，面額為新台幣（下同）20萬元之支票1
    紙予被告甲○○。再由被告甲○○於同年5月27日，偕同不
    知情之李采妮（業經臺灣桃園地方法院檢察署檢察官95年度
    偵字第11047號為不起訴處分）前往位於桃園縣中壢市○○
    路107號之「環北當鋪」，向乙○○借款20萬元，並隱瞞倚
    孚所已經解散之事實，逕將上開支票充作還款擔保，致乙○○陷於錯誤，誤信被告丙○○及甲○○之還款意願而同意借
    款20萬元。嗣乙○○屆期提示不獲兌現，且求償無門，始知
    受騙，因認被告丙○○、甲○○涉犯刑法第339條第1項之詐
    欺取財罪嫌云云。
二、證據能力之判斷：
（一）按被告以外之人（包括證人、鑑定人、告訴人、被害人及
      共同被告等）於審判外之陳述雖不符刑事訴訟法第159條
      之1至之4等四條之規定，然經當事人於審判程序同意作為
      證據，法院審酌該言詞陳述或書面陳述作成時之情況，認
      為適當者，亦得為證據；當事人、代理人或辯護人於法院
      調查證據時，知有刑事訴訟法第159條第1項不得為證據之
      情形，而未於言詞辯論終結前聲明異議者，視為有前項之
      同意，同法第15 9條之5定有明文。立法意旨在於傳聞證
      據未經當事人之反對詰問予以核實，原則上先予排除。惟
      若當事人已放棄反對詰問權，於審判程序中表明同意該等
      傳聞證據可作為證據；或於言詞辯論終結前未聲明異議，
      基於尊重當事人對傳聞證據之處分權，及證據資料愈豐富
      ，愈有助於真實發見之理念，且強化言詞辯論主義，使訴
      訟程序得以順暢進行，上開傳聞證據亦均具有證據能力。
      查本件被告丙○○就下列所引用之被告丙○○以外之人於
      審判外之供述或非供述證據，因檢察官、被告丙○○已於
      本院準備程序及審判程序時均表示無意見（見本院卷第39
      頁正面、審判程序筆錄第3頁至第80頁），且迄至言詞辯
      論終結前均未聲明異議，而本院審酌上開供述或非供述等
      證據資料製作時之情況，無不當取供及證明力明顯過低之
      瑕疵，認以之作為證據應屬適當，揆諸前開規定，本院亦
      認為均應有證據能力，合先敘明。
（二）被告甲○○於本院審理中均合法傳喚未到庭，惟據其於原
      審中供述除認乙○○、李采妮、丙○○在偵訊之證詞，是
      審判外的陳述無證據能力外（見原審法院96年度審易字第
      1號卷第113頁），對於檢察官所提出之其餘證據方法，均
      未爭執其證據能力，並同意作為證據（見原審法院96年度
      審易字第1號卷第113頁），檢察官對於其所提出之各項證
      據方法，未爭執其證據能力，並同意作為證據（見原審法
      院96年度審易字第1號卷第113頁)，本院審酌其作成時之
      情況，認為並無不適當之情事，均得作為證據。
（三）關於李采妮、丙○○、乙○○於偵訊中證詞之證據能力：
      按證人、鑑定人依法應具結而未具結者，其證言或鑑定意
      見，不得作為證據，刑事訴訟法第158條之3定有明文。又
      所謂「依法應具結而未具結者」，係指檢察官或法官依刑
      事訴訟法第175條之規定，以證人身分傳喚被告以外之人
      到庭作證，或雖非以證人身分傳喚到庭，而於訊問調查過
      程中，轉換為證人身分為調查時，此時其等供述之身分為
      證人，則檢察官、法官自應依同法第186條有關具結之規
      定，命證人供前或供後具結，其陳述始符合同法第158條
      之3規定，而有證據能力；若檢察官或法官非以證人身分
      傳喚而以告發人、告訴人、被害人或共犯、共同被告身分
      傳喚到庭為訊問時，其身分既非證人，即與「依法應具結
      」之要件不合，縱未命其具結，純屬檢察官或法官調查證
      據職權之適法行使，當無違法可言。而前揭不論係本案或
      他案在檢察官面前作成未經具結之陳述筆錄，係屬被告以
      外之人於偵查中向檢察官所為之陳述，本質上屬於傳聞證
      據，基於保障被告在憲法上之基本訴訟權，除該被告以外
      之人死亡、身心障礙致記憶喪失或無法陳述、滯留國外或
      所在不明而無法傳喚或傳喚不到、或到庭後拒絕陳述等情
      形外，如已經法院傳喚到庭具結而為陳述，並經被告之反
      對詰問，前揭非以證人身分而在檢察官面前未經具結之陳
      述筆錄，除顯有不可信之情況者外，得為證據，並應於判
      決內敘明其符合傳聞證據例外之理由；又前揭非以證人之
      身分在審判中之陳述筆錄，倘該被告以外之人已經法院以
      證人身分傳喚到庭並經具結作證，且由被告為反對詰問，
      或有前揭傳喚不能或詰問不能之情形外，該未經具結之陳
      述筆錄因屬審判上之陳述，自有證據能力；若係在另案法
      官面前作成之陳述筆錄，本質上亦屬傳聞證據，自得依同
      法第159條之1第1項之規定，認有證據能力，不能因陳述
      人未經具結，即一律適用同法第158條之3規定，排除其證
      據能力（最高法院96年度台上字第3527號判決意旨參照）
      。經查，李采妮、丙○○於偵查中，係以被告身分應訊，
      其身分既非證人，即與「依法應具結」之要件不合，嗣李
      采妮、丙○○於原審審理時，經以證人交互詰問及具結程
      序，並行使反對詰問，已足保障其餘被告之對質詰問權，
      則前開審判外之陳述屬傳聞證據之理由，因對質詰問權延
      緩至審判中確保而治癒，應有證據能力。另證人乙○○於
      偵查中，係以告訴人身分應訊，嗣於原審審理時，業經以
      證人交互詰問及具結程序，並於審判中經被告丙○○、甲○○對之對質，其於偵查中所為證詞，無顯有不可信之情
      況，且為證明犯罪事實存否所必要，應認其於審判外之陳
      述，有證據能力。是本件各被告間就其他共同被告犯行，
      及證人乙○○於偵查中所為陳述，依首揭說明，均有證據
      能力。
三、按犯罪事實應依證據認定之，無證據不得認定犯罪事實；且
    不能證明被告犯罪者，應諭知無罪之判決，刑事訴訟法第15
    4 條第2 項、第301 條第1 項前段分別定有明文。復按刑事
    訴訟上證明之資料，無論其為直接證據或間接證據，均須達
    於通常一般之人均不致有所懷疑，而得確信其為真實之程度
    ，始得據為有罪之認定，若其關於被告是否犯罪之證明未能
    達此程度，而有合理之懷疑存在時，致使無從形成有罪之確
    信，在刑事訴訟「罪疑唯輕」、「無罪推定」原則下，依據
    「罪證有疑，利於被告」之證據法則，即不得遽為不利被告
    之認定，最高法院76年台上字第4986號判例意旨曾強調此一
    原則，足資參照。又按最高法院於92年9 月1 日刑事訴訟法
    修正改採當事人進行主義精神之立法例後，特別依據刑事訴
    訟法第161 條第1 項規定（檢察官就被告犯罪事實，應負舉
    證責任，並指出證明之方法），再次強調謂：「檢察官對於
    起訴之犯罪事實，應負提出證據及說服之實質舉證責任。倘
    其所提出之證據，不足為被告有罪之積極證明，或其指出證
    明之方法，無從說服法院以形成被告有罪之心證，基於無罪
    推定之原則，自應為被告無罪判決之諭知」等語（最高法院
    92年台上字第128 號判例意旨參見）。此即學說上所稱基於
    嚴格證明法則下之「有罪判決確信程度」，對於被告是否犯
    罪之證據應證明至「無庸置疑」之程度，否則，於無罪推定
    原則下，被告自始被推定為無罪之人，對於檢察官所指出犯
    罪嫌疑之事實，並無義務證明其無罪，即所謂不「自證己罪
    原則」，而應由檢察官負提出證據及說服之責任，如檢察官
    無法舉證使達有罪判決之確信程度，以消弭法官對於被告是
    否犯罪所生之合理懷疑，自屬不能證明犯罪，即應諭知被告
    無罪。又告訴人之指訴，係以使被告受刑事訴追為目的，是
    其陳述是否與事實相符，仍應調查其他證據以資審認（最高
    法院52年台上字第1300號判例參照）。再按刑法第339 條第
    1 項詐欺罪之成立，以意圖為自己或第三人不法所有，以詐
    術使人將本人或第三人之物交付為要件，所謂以詐術使人交
    付，必須被詐欺人因其詐術而陷於錯誤，若其所用方法，不
    能認為詐術，亦不致使人陷於錯誤，即不構成該罪（最高法
    院46年台上字第260 號判例參照）。
四、本件公訴人認被告丙○○、甲○○涉有刑法第339 條第1 項
    之詐欺取財罪嫌，係以告訴人乙○○之指訴、證人李采妮之
    證詞、被告丙○○、甲○○之供述、支票及退票理由單、公
    司資料查詢、法務部調查局96年2 月27日調科參字第096000
    081140號測謊報告告書為其主要論據。訊據被告堅決否認有
    詐欺取財犯行，被告丙○○辯稱：伊交付該支票予被告甲○○係供支付土地價款，伊對於該支票由李采妮持向環北當舖
    之乙○○借款20萬元等節，並不知情等語，被告甲○○於本
    院審理中均合法傳喚未到庭，惟據其於原審辯稱：伊並不知
    悉倚孚所公司已解散，且該公司解散後仍有資力，不因公司
    解散而影響其清償能力。該支票係由李采妮持向環北當舖之
    乙○○借款20萬元，該支票縱未兌現，亦僅係民事糾紛，與
    詐欺無涉等語。經查：
（一）證人即告訴人乙○○迭於偵查、審理中證述均不否認：
      本件借款李采妮已還伊10萬元等語（見95年度偵字第1104
      7號偵查卷第39頁、原審法院96年度易字第1360號卷第42
      頁、第44頁）。倘被告甲○○自始即有詐欺犯意，何需出
      面清償高達一半之款項，即20萬元中之10萬元，是不能以
      事後無法清償債務，而推測借貸之初即有意詐騙之情。
（二）證人即告訴人乙○○於原審審理時證述略以：被告甲○○
      與李采妮於本次借貸前，自93年起有10幾次前往環北當舖
      典當借款，是陸陸續續借，總金額應該有3百萬以上，是
      有借有還等語（見原審法院96年度易字第1360號卷第39
      頁、第40頁），核與其於偵查中證述情節大致相符（見95
      年度交查字第91號偵查卷第26頁、第46頁、95年度偵字第
      11047號偵查卷第9頁），被告甲○○亦供稱略以：伊與李
      采妮自93年起陸續向環北當舖典當車子等物借款，陸續借
      了3百萬以上，也陸續有還款等語（見95年度偵緝字第139
      6號偵查卷第3頁），足認被告甲○○、李采妮與告訴人乙○○有長期之交易往來，被告甲○○、李采妮之前均有借
      貸關係且亦均有借有還無訛。
（三）參諸李采妮出具予告訴人乙○○之當票、本票，堪認李采
      妮係於94年5月27日持本件票載發票日94年7月31日之倚孚
      所公司支票供擔保，另提供車輛、本票向告訴人乙○○典
      當借款20萬元無訛，此有當票、本票及系爭支票各1紙附
      卷可稽（見95年度交查字第91號偵查卷第28頁、第29頁、
      95年度他字第424號偵查卷第6頁），倚孚所公司於93年12
      月22日經解散登記在案，固有經濟部中部辦公室95年2月
      17 日經中三字第09530879140號函可佐（見95年度交查字
      第91號卷第7頁），惟依寶華商業銀行中壢分行95年2月17
      日（95）寶壢發字第0230號函檢附倚孚所公司支存帳戶往
      來明細查詢報表可知，該帳戶於94年6月15日存入28萬元
      、94年6月27日存入16萬元、94年6月30日存入45萬5千元
      、94年7月11日存入25萬元、94年7月15日存入15萬元、94
      年8月1日存入11萬元、94年8月31日存入19萬2千元、94年
      9月15日存入20萬元、94年9月30日存入5萬3千元。該帳戶
      於94年11月18日始拒絕往來，亦有寶華商業銀行中壢分行
      95年2月17日（95）寶壢發字第0230號函檢附倚孚所公司
      支存帳戶往來明細查詢報表1份在卷可參（見95年度交查
      字第91號偵查卷第18頁至第23頁），可知雖倚孚所公司於
      93年12月22日經解散登記在案，然公司上揭支票存款帳戶
      仍陸續有存款存入，以支付該公司票款，該公司支票存款
      帳戶，既能正常付款而足供清償債務，堪認被告丙○○簽
      發支票予被告甲○○持向告訴人乙○○借款時，被告2 人
      尚非無資力。
（四）另查，經原審依分離審判程序以證人身分詰問證人甲○○
      ，且經提示原審96年度審易字第1號卷第69頁反面之付款
      簽收簿，其上記載倚孚所公司系爭支票是否係付給富野購
      地的價款，甲○○證稱，確實是跟被告丙○○說是要用來
      買地的錢，且當時關於富野購地之價款是伊和李太郎合夥
      買的，故錢是由伊和李太郎一起支付，原來要用支票支付
      ，但是因為地主在國外，故用現金支付，因為地主在廈門
      ，無法代收，故直接將現金帶到大陸交付給地主，是分好
      幾次支付，有時是交付給地主在臺灣的親戚，之前也有用
      支票給付。富野購地的總金額約1000萬元，該地在桃園大
      溪，原來是要土地開發，但該案已經停止，是因為挖溫泉
      出了問題。為了這土地所支付支票多次都有兌現等語，核
      與被告丙○○辯稱：伊交付該支票予被告甲○○係供支付
      土地價款，伊對於該支票由李采妮持向環北當舖之乙○○
      借款20萬元等節，並不知情等語，大致相符，是被告丙○○所辯，應堪採信，本件應係被告甲○○自作主張隱瞞被
      告丙○○，而將支票挪作向告訴人乙○○借款供擔保使用
      ，始發生本件糾紛。
（五）至被告甲○○於偵查中供述：當日係伊與李采妮一起去借
      錢的乙節，經核與證人即告訴人乙○○於同日偵查中所證
      ，是他們2人一起來，但甲○○沒有簽名，所以我沒有告
      他（見95年度偵緝字第1396號偵查卷第14頁）。足認應係
      被告甲○○偕同李采妮持系爭支票前往「環北當鋪」，向
      乙○○借款20萬元，被告甲○○辯稱略以：伊不知李采妮
      持系爭支票前往「環北當鋪」借款及伊未陪同前往云云，
      顯係卸責之詞，不足採信，且被告甲○○於原審亦自承倚
      孚所公司由伊全部出資，委由被告丙○○經營，則倚孚所
      公司是否解散，事涉伊權益甚鉅，尚難推諉對公司解散一
      節，毫不知情，惟因被告甲○○、李采妮與告訴人乙○○
      有長期之交易往來，且雖倚孚所公司於93年12月22日經解
      散登記在案，然仍陸續存款入該公司帳戶，而足供清償債
      務，尚非無資力等情，業如前述，是縱該借款20萬元事後
      尚未完全清償，亦尚難據此認定被告甲○○、李采妮於94
      年5月27日借款之初，即向告訴人乙○○施用何詐術，致
      告訴人乙○○陷於錯誤而交付20萬元之情事。
（六）綜上所述，本件被告甲○○、李采妮與告訴人乙○○間既
      有長期之交易往來，被告甲○○、李采妮之前亦均有借有
      還，雖倚孚所公司於93年12月22日經解散登記在案，惟仍
      陸續存款入該公司支票存款帳戶，而足供清償債務，顯見
      渠等尚非無資力。且李采妮既已清償告訴人乙○○10萬元
      ，是縱該借款20萬元事後尚未完全清償，亦尚難遽予推論
      被告甲○○、李采妮於94年5月27日借款之初，有何施用
      何詐術致告訴人陷於錯誤之情事，是被告丙○○辯稱：伊
      交付該支票予被告甲○○係供支付土地價款，伊對於該支
      票由李采妮持向環北當舖之乙○○借款20萬元等節，並不
      知情等語與被告甲○○證詞大致相符，被告丙○○所辯，
      足堪採信。是本件縱認被告甲○○確有積欠告訴人乙○○
      款項仍未清償之情事，然亦不能據此即足資證明被告丙○○於簽發倚孚所公司支票交付被告甲○○、李采妮持向「
      環北當鋪」乙○○借款之初，被告2人主觀上具有詐欺罪
      之不法所有意圖，亦難認被告2人在客觀上有何施用詐術
      之犯行，是本件尚難以被告甲○○積欠告訴人乙○○借款
      未還之事實，遽認被告2人有詐欺取財犯行。本件係純屬
      民事糾葛，告訴人乙○○自應另循民事途逕求償，尚難對
      被告2人以刑法之詐欺罪責相繩。是被告2人上揭辯解，均
      堪採信。此外，復查無其他積極證據足以證明被告2人有
      何公訴人所指之詐欺取財之犯行，應認被告2人犯罪不能
      證明，依法應為被告2人無罪之諭知。
五、原審經審理結果，認無其他積極證據足資證明被告有公訴人
    所指之上開犯行，而為被告2人無罪之諭知，尚無不合，公
    訴人上訴意旨以告訴人乙○○、證人王惠蘭及被告甲○○於
    原審之證述（見原審法院96年度易字第1360號卷第39頁至45
    頁、第61頁至第73頁、原審法院96年度審易字第1號卷第167
    頁至第190頁），認被告甲○○以空有倚孚所公司為發票人
    名義外觀，以個人之不良資力作為實際擔保，將該支票持向
    向證人王惠蘭抵債任由該支票在市場上流通，讓可能收受該
    支票之人從外觀上誤信係一家公司所簽發而認債信良好並收
    受之；且被告丙○○身為倚孚所公司之負責人，明知公司已
    結束營業並另成立敏臻公司且已告知被告甲○○，被告2人
    豈再能以非以公司資產為擔保之倚孚所公司名義簽發支票使
    用，因認被告2人涉犯詐欺取財罪云云為由，指摘原判決不
    當。惟按刑法第339條第1項詐欺罪之成立，以意圖為自己或
    第三人不法所有，以詐術使人將本人或第三人之物交付為要
    件，所謂以詐術使人交付，必須被詐欺人因其詐術而陷於錯
    誤，若其所用方法，不能認為詐術，亦不致使人陷於錯誤，
    即不構成該罪（最高法院46年台上字第260號判例參照）。
    查本件如上所述，被告甲○○、李采妮與告訴人乙○○間既
    有長期之交易往來，被告甲○○、李采妮之前亦均有借有還
    ，雖倚孚所公司於93年12月22日經解散登記在案，惟仍陸續
    存款入該公司支票存款帳戶，而足供清償債務，該帳戶係在
    94年11月18日始拒絕往來，亦有寶華商業銀行中壢分行95年
    2月17日（95）寶壢發字第0230號函檢附倚孚所公司支存帳
    戶往來明細查詢報表1份在卷可參（見95年度交查字第91號
    偵查卷第18頁至第23頁），參諸本件被告丙○○簽發系爭支
    票時間係在94年5月間，被告甲○○持系爭支票向告訴人乙○○借款時間係在同年5月27日，堪認斯時該公司支票存款
    帳戶仍正常付款，並未發生退票或拒絕往來情事，況衡諸金
    金融慣例，支票存款帳戶金融機構係受發票人之委託而為付
    款人，縱然發票人係公司已辦妥解散登記，如其未通知金融
    機構並辦理終止委託付款關係，金融機構自無法知悉該公司
    已解散，且發票人所持有之空白支票如尚未使用完，其仍有
    可能繼續使用，此際如有人提示該公司簽發之支票請求付款
    ，只要支票帳戶足資支付票款，金融機構亦會付款，核與該
    公司是否辦妥解散登記結束營業無關，本件自難以被告2人
    使用上揭支票時，發票人倚孚所公司已經解散登記，遽認被
    告2人具有詐欺犯行。反之，如被告2人使用系爭支票時，發
    票人倚孚所公司不僅已經解散登記，且支票存款已發生退票
    ，甚或拒絕往來情事，即難認被告2人主觀上未具有詐欺罪
    之不法所有意圖，與客觀上之施用詐術犯行。經查，本件系
    爭支票發票人孚所公司固於93年12月22日經解散登記，惟依
    卷附寶華商業銀行中壢分行95年2月17日（95）寶壢發字第0
    230號函檢附倚孚所公司支存帳戶往來明細查詢報表可知，
    該帳戶於94年6月15日存入28萬元、94年6月27日存入16萬元
    、94年6月30日存入45萬5千元、94年7月11日存入25萬元、
    94年7月15日存入15萬元、94年8月1日存入11萬元、94年8月
    31日存入19萬2千元、94年9月15日存入20萬元、94年9月30
    日存入5萬3千元，且如上所述，該帳戶於94年11月18日始拒
    絕往來，可知雖倚孚所公司於93年12月22日雖經解散登記在
    案，惟被告丙○○簽發系爭支票予被告甲○○持向告訴人乙○○借款時，該公司上揭支票存款帳戶既仍陸續有存款存入
    ，支付該公司票款，該公司支票存款帳戶，既能正常付款而
    足供清償債務，自難認被告2人斯時係陷於無資力，而具有
    詐欺罪之主觀上不法所有意圖。是本件尚難以被告丙○○簽
    發系爭支票予被告甲○○持向告訴人乙○○借款時，該公司
    已經辦妥解散登記且結束營業，及告訴人乙○○、證人王惠
    蘭及被告甲○○於原審之證述，遽認被告2人涉有本件詐欺
    取財罪之事實，此業據原審判決於判決理由內均詳予論述，
    且並無違背經驗法則及論理法則。又按證據之取捨及證據證
    明力如何，均屬事實審法院得自由裁量、判斷之職權，苟其
    此項裁量、判斷，並不悖乎通常一般之人日常生活經驗之定
    則或論理法則，且於判決內論敘其何以作此判斷之心證理由
    者，即不得任意指摘其為違法。上訴人上訴仍執陳詞，對於
    原審依職權所為之證據取捨以及心證裁量，重為爭執，仍無
    從使本院形成被告有罪之心證，且並未提出其他積極證據以
    供調查，其上訴為無理由，應予駁回。
六、被告甲○○於本院審判期日經合法傳喚，無正當理由不到庭
    ，爰不待其陳述逕行判決。
據上論斷，應依刑事訴訟法第371條，第368條，判決如主文。
本案經檢察官黃柏齡到庭執行職務。
中    華    民    國    99    年     1    月    14    日
                刑事第十五庭  審判長法  官  吳昭瑩
                                    法  官  蘇隆惠
                                    法  官  吳炳桂
以上正本證明與原本無異。
不得上訴。
                                    書記官  洪雅蔓
中    華    民    國    99    年    1     月    15    日


司法院資訊處製作；財團法人民間司法改革基金會備份。
